臺灣高等法院民事判決　　　　　　　　　 95年度上字第759號
上　訴　人　吉隆營造有限公司
法定代理人　甲○○
訴訟代理人　田禮嘉律師
上　訴　人　百晨企業有限公司
法定代理人　丙○○
訴訟代理人　易定芳律師
上列當事人間請求返還支票事件，上訴人對於中華民國95年7 月
31日臺灣臺北地方法院95年度訴字第1438號第一審判決提起上訴
，本院於96年2 月6 日言詞辯論終結，判決如下：
    主  文
原判決關於駁回吉隆營造有限公司後開第二項之訴及該訴訟費用
之裁判均廢棄。
百晨企業有限公司應再將如附表所示編號2之支票返還吉隆營造
有限公司。
百晨企業有限公司之上訴駁回。
第一審訴訟費用關於命吉隆營造有限公司負擔部分新台幣壹萬玖
仟玖佰零肆元及第二審訴訟費用新台幣陸萬壹仟貳佰拾貳元，由
百晨企業有限公司負擔。
    事實及理由
一、吉隆營造有限公司（下稱吉隆公司）主張：吉隆公司係以埋
    設管線為專業之甲級營造公司，百晨企業有限公司（下稱百
    晨公司）則為南亞股份有限公司（下稱南亞公司）之代理商
    ，主要業務為銷售南亞公司所製造之塑膠管。百晨公司自民
    國（下同）89年間即由其業務員陳寬宇向吉隆公司招攬塑膠
    管銷售之業務，其間並無任何糾紛，詎吉隆公司於94年10月
    4 日接獲百晨公司通知，表示陳寬宇侵占公款潛逃，不再具
    有百晨公司代理人之身分。惟吉隆公司自94年3 月間起至94
    年9 月29日止交付陳寬宇如附表所示之5 張支票（如附表所
    示編號1、2、3、4、5 之支票，下稱系爭支票1、2、3、4、
    5 ），其中系爭支票1至3係支付至94年8 月底前之貨款；系
    爭支票4、5之支票係吉隆公司於94年9 月29日向百晨公司訂
    購94年10月份總價款為新台幣（下同）8,218,800 元塑膠管
    之訂金，因吉隆公司要求百晨公司履行該部分之買賣合約遭
    拒，吉隆公司遂以存證信函催告百晨公司於文到5 日內出貨
    ，逾期即以該存證信函為解除買賣之意思表示，百晨公司並
    未如期履約，則吉隆公司向百晨公司訂購塑膠管8,218,800
    元之買賣契約即已解除，百晨公司應將系爭支票4、5之支票
    返還吉隆公司。因系爭支票4 已由陳寬宇提示兌領，其金額
    已超過系爭支票2之金額，且吉隆公司所欠百晨公司
    1,231,924 元之貨款，吉隆公司已於95年12月14日當庭交付
    1,303,854 元之支票（付款人為第一銀行北台中分行、受款
    人為百晨公司、發票日期為95年12月14日、支票號碼為
    VB0000000 號，下稱系爭支票6 ）予百晨公司，則吉隆公司
    已無積欠百晨公司貨款。系爭支票2、5已由陳寬宇交予百晨
    公司持有，惟百晨公司並無兌領系爭支票2、5之權利，爰依
    不當得利之法律關係，訴請百晨公司將系爭支票2、5返還予
    吉隆公司等語。
二、百晨公司則以：百晨公司為南亞公司生產PVC 管產品之經銷
    商，兩造間買賣交易流程為吉隆公司向百晨公司訂購PVC 管
    ，百晨公司即依吉隆公司所指定之交貨地點，兩造間交易多
    年，均係由百晨公司按月寄送統一發票、結帳單及應收帳款
    明細表等請款文件予吉隆公司，結帳單上有載明支票抬頭請
    開「百晨企業有限公司」，並蓋「禁止背書轉讓」章，吉隆
    公司收受上開文件核對無誤後，由會計小姐開具禁止背書轉
    讓支票郵寄予百晨公司，據以交易完成。詎吉隆公司竟私自
    配合百晨公司業務員陳寬宇，將吉隆公司會計所開立之支票
    「禁止背書轉讓」部分刪除，再由陳寬宇繳回現金予百晨公
    司沖銷貨款，實有違商場誠信。系爭支票3、4雖載明受款人
    為百晨公司，惟均係由陳寬宇提示兌領，百晨公司並未受領
    ，吉隆公司就該部分之給付不生清償之效力，而吉隆公司積
    欠百晨公司之貨款為5,671,405 元，扣除系爭支票2、5之票
    款，吉隆公司尚積欠百晨公司1,758,581 元貨款，故吉隆公
    司不得請求返還系爭支票2、5等語，資為抗辯。
三、原審判決百晨公司應將系爭支票5 返還吉隆公司，並駁回吉
    隆公司就系爭支票2 之請求。兩造各就其不利部分提起上訴
    ，吉隆公司上訴聲明：（一）原判決不利於吉隆公司之部分
    廢棄。（二）上開廢棄部分，百晨公司應返還系爭支票2 予
    吉隆公司。並答辯聲明：百晨公司之上訴駁回。百晨公司則
    上訴聲明：（一）原判決不利於百晨公司之部分廢棄。（二
    ）上開廢棄部分，吉隆公司在第一審之訴及假執行之聲明均
    駁回。並答辯聲明：吉隆公司之上訴駁回。
四、兩造不爭執之事實如下：
（一）百晨公司自89年間即由其業務員陳寬宇向吉隆公司招攬塑
      膠管銷售業務，詎吉隆公司於94年10月4 日接獲百晨公司
      通知，表示陳寬宇業已離職，不再具有百晨公司代理人身
      分。
（二）百晨公司自94年3 月起至94年10月止向吉隆公司請領之貨
      款合計為8,017,920 元。
（三）吉隆公司於94年9 月29日向百晨公司之業務員陳寬宇訂購
      價值為8,218,800 元之塑膠管，並交付系爭支票4、5作為
      訂金，嗣吉隆公司以存證信函催告百晨公司交貨，百晨公
      司逾期仍未履行，吉隆公司業已解除該買賣契約。
（四）吉隆公司交付予百晨公司之5紙支票，系爭支票1、3、4業
      已提示兌現，其中系爭支票3、4係由陳寬宇自行提示兌現
      ；系爭支票2、5則由吉隆公司聲請假處分執行中。
五、是本件兩造之爭點為：吉隆公司交付之系爭支票3、4由陳寬
    宇提示兌領，對百晨公司是否發生清償效力？吉隆公司請求
    百晨公司返還系爭支票2、5是否有理由？茲分述如下：
（一）按代理人於代理權限內，以本人名義所為之意思表示，直
  　　接對本人發生效力，民法第103 條第1 項定有明文。次按
      法定代理人通常固有受領清償之權限，如為意定代理人，
      受領權之有無，尚應依授與代理權之範圍定之（最高法院
      66年台上字第1893號判例意旨參照）。
（二）經查：百晨公司對於其業務員陳寬宇自89年間起即受僱於
      百晨公司，並代表百晨公司對外招攬業務及收取貨款，及
      兩造間之交易、收款事宜，均由陳寬宇負責處理等事實並
      不爭執，足見陳寬宇確有代理百晨公司向吉隆公司收款之
      權限。而百晨公司於94年10月4 日通知吉隆公司，陳寬宇
      已離職，不再具有百晨公司代理人身分之事實，亦為兩造
      所不爭執，是陳寬宇代理百晨公司向吉隆公司收款之權限
      係至94年10月4 日始消滅。查陳寬宇於收受吉隆公司交付
      之系爭支票3、4，於94年9 月29日提示兌領，有支票影本
      附卷可稽（見本院卷第49頁、第50頁），係在94年10月4
      日之前，則陳寬宇提示兌領系爭支票3、4時，既具有百晨
      公司代理人之身分，其兌領票款自對百晨公司生給付之效
      力。
（三）百晨公司雖主張其出具之結帳單載有「支票抬頭請開『百
      晨企業有限公司』，並蓋禁止背書轉讓章」，而吉隆公司
      竟未依其要求在系爭支票3、4上記載禁止背書轉讓，吉隆
      公司交付系爭支票3、4予陳寬宇，對百晨公司不生清償效
      力云云，惟查百晨公司結帳單之記載僅係避免支票再流通
      ，以利百晨公司能儘速兌領票款之措施，並非兩造間約定
      支付貨款之要件，百晨公司以吉隆公司未於系爭支票3、4
      上為禁止背書轉讓之記載，而否認系爭支票3、4之清償效
      力，即無可採。且百晨公司自承陳寬宇自94年3 月間起，
      向吉隆公司收取貨款時曾有「將吉隆公司會計所開立之支
      票『禁止背書轉讓』部分刪除，再由陳寬宇繳回現金予百
      晨公司沖銷貨款」之情事（見本院卷第32頁百晨公司之上
      訴理由暨答辯狀之記載），而取消禁止背書轉讓與未記載
      禁止背書轉讓相同，陳寬宇既曾要求吉隆公司取消禁止背
      書轉讓，則吉隆公司就系爭支票3、4雖未記載禁止背書轉
      讓，惟其已在支票上記載受款人為百晨公司，且將支票交
      予百晨公司之代理人陳寬宇，與前述交付取消禁止背書轉
      讓支票予陳寬宇之方式並無不同，至陳寬宇兌領系爭支票
      3、4之票款後，未將款項交予百晨公司，乃陳寬宇之個人
      行為，且為陳寬宇與百晨公司間之內部關係，不能據以對
      抗吉隆公司，而認定吉隆公司交付與陳寬宇之系爭支票3
      、4 ，對百晨公司不生給付之效力。百晨公司又辯稱其於
      陳寬宇以「取消禁止背書轉讓，繳回現金」方式收款之情
      事後，隨即電洽吉隆公司，重申要求務必以禁止背書轉讓
      之支票給付云云，為吉隆公司所否認，而百晨公司聲請傳
      喚之證人乙○○所證述百晨公司有傳真吉隆公司，支票要
      寫受款人百晨公司，並要蓋禁止背書轉讓之章等語，其所
      述之傳真時間為93年12月29日（乙○○之證詞見本院卷第
      55頁），係在陳寬宇以「取消禁止背書轉讓，繳回現金」
      方式收款情事之前，與百晨公司辯述之時間有異，此外，
      百晨公司並未舉出其他證據，足以證明其於陳寬宇以「取
      消禁止背書轉讓，繳回現金」方式收款情事之後，曾要求
      吉隆公司須以禁止背書轉讓之支票付款，則吉隆公司交付
      系爭支票3、4予陳寬宇，雖未記載禁止背書轉讓，仍對百
      晨公司生給付之效力，百晨公司所為上述辯解即無足採。
      又系爭支票4 ，原係吉隆公司於94年9 月29日向陳寬宇訂
      購價值為8,218,800 元之塑膠管，所交付作為訂金之用，
      惟吉隆公司已解除該買賣契約（見上述四、兩造不爭執之
      事實【三】），依代物清償之規定，吉隆公司主張陳寬宇
      兌領系爭支票4 ，對百晨公司生清償貨款之效力，自屬可
      採。
（四）次查：百晨公司自94年3 月起至94年10月止向吉隆公司請
      領之貨款合計為8,017,920 元，而吉隆公司交予百晨公司
      之系爭支票1、3、4 業已提示兌現，為兩造所不爭執（見
      上述四、兩造不爭執之事實【二】、【四】），雖其中系
      爭支票3、4係由陳寬宇提示兌現，惟對百晨公司仍生清償
      效力，已如前述，則吉隆公司所欠百晨公司之貨款為1,23
      1,924元（8,017,920-4,109,400-621,896-2,054,700=1,2
      31,924）。吉隆公司就其所欠之貨款，於臺灣高等法院台
      中分院95年度上易字第211 號判決（見本院卷第77頁至第
      81頁）後，已簽發系爭支票6 ，於本院95年12月14日準備
      程序期日由其訴訟代理人當庭交付予百晨公司之訴訟代理
      人收受，有本院95年12月14日準備程序筆錄、吉隆公司提
      出之計算書（貨款1,231,924＋利息58,389＋裁判費13,54
      1=303,854 元）、支票影本可證（見本院卷第83頁、第84
      頁）。是吉隆公司就百晨公司所請求之貨款8,017,920 元
      ，均已清償完畢，百晨公司即無兌領系爭支票2、5之權利
      ，且吉隆公司交付系爭支票5予陳寬宇，係訂購8,218,800
      元塑膠管之訂金，吉隆公司已解除該買賣契約（見上述四
      、兩造不爭執之事實【三】），自應返還系爭支票5 。雖
      吉隆公司就系爭支票2、5聲請假處分，惟於假處分程序撤
      銷後，百晨公司仍為執票人，其持有系爭支票2、5既無法
      律上之原因，則吉隆公司依不當得利之法律關係，請求百
      晨公司返還系爭支票2、5，即屬有據。
六、從而，吉隆公司請求百晨公司返還系爭支票2、5，為有理由
    ，應予准許，原審就系爭支票2 應予准許部分所為吉隆公司
    敗訴之判決，即有未合，吉隆公司之上訴論旨指摘原判決此
    部分不當，求予廢棄改判，為有理由；原審就系爭支票5 應
    予准許部分所為百晨公司敗訴之判決，核無違誤，百晨公司
    上訴論旨指摘原判決該部分不當，求予廢棄改判，為無理由
    ，應予駁回。
七、本件因事證已臻明確，兩造其餘爭點及攻擊、防禦方法暨所
    為之立證，與判決之結果不生影響，無庸再逐一予以論究，
    併予敘明。
據上論結，本件吉隆公司之上訴為有理由，百晨公司之上訴為無
理由，爰依民事訴訟法第450 條、第449 條第1 項、第78條，判
決如主文。
中　　華　　民　　國　　96　　年　　3　　月　　6  　　日
                    民事第四庭
                        審判長法  官 張劍男
                              法　官 彭昭芬
                              法　官 丁蓓蓓
正本係照原本作成。
如不服本判決，應於收受送達後20日內向本院提出上訴書狀，其
未表明上訴理由者，應於提出上訴後20日內向本院補提理由書狀
（均須按他造當事人之人數附繕本）上訴時應提出委任律師或具
有律師資格之人之委任狀；委任有律師資格者，另應附具律師資
格證書及釋明委任人與受任人有民事訴訟法第466條之1第1項但
書或第2項（詳附註）所定關係之釋明文書影本。
中　　華　　民　　國　　96　　年　　3 　　月　　6 　　日
　　　　　　　　　　　　　　　書記官  張淑芬
附註：
民事訴訟法第466條之1（第1項、第2項）：
對於第二審判決上訴，上訴人應委任律師為訴訟代理人。但上訴
人或其他法定代理人具有律師資格者，不在此限。
上訴人之配偶、三親等內之血親、二親等內之姻親，或上訴人為
法人、中央或地方機關時，其所屬專任人員具有律師資格並經法
院認為適當者，亦得為第三審訴訟代理人。
附表：
┌──┬────┬─────┬───────┬─────┐
│編號│ 發票日 │付款人    │面額（新台幣）│  票    號│
├──┼────┼─────┼───────┼─────┤
│ 1  │ 94年5  │第一商業銀│ 4,109,400元  │ TB0000000│
│    │ 月25日 │行北台中分│              │          │
│    │        │行        │              │          │
├──┼────┼─────┼───────┼─────┤
│ 2  │ 94年10 │同上      │ 1,858,124元  │ VB0000000│
│    │ 月31日 │          │              │          │
├──┼────┼─────┼───────┼─────┤
│ 3  │ 94年9  │彰化商業銀│ 621,896元    │ CK0000000│
│    │ 月29日 │行南屯分行│              │          │
├──┼────┼─────┼───────┼─────┤
│ 4  │ 94年9  │同上      │ 2,054,700元  │ CK0000000│
│    │ 月29日 │          │              │          │
├──┼────┼─────┼───────┼─────┤
│ 5  │ 94年11 │同上      │ 2,054,700元  │ CK0000000│
│    │ 月28日 │          │              │          │
└──┴────┴─────┴───────┴─────┘
